臺灣彰化地方法院刑事判決
109年度訴字第1158號
公  訴  人  臺灣彰化地方檢察署檢察官
被      告  許永洲


選任辯護人  洪錫欽律師
上列被告因誣告案件，經檢察官提起公訴（109年度偵字第13154
號），本院判決如下：
    主  文
乙○○犯誣告罪，處有期徒刑伍月。
　　犯罪事實
乙○○為鈜洲生技有機農場股份有限公司（址設於：彰化縣○○鎮○○
路000巷00號1樓，下稱：鈜洲公司）之負責人，其明知甲○○於民
國107年7月2日前，並未透過網路或手機訊息，散布乙○○或鈜洲
公司有疑似販賣偽農藥之訊息，竟意圖使甲○○受刑事處分，而基
於誣告之犯意，於107年7月2日下午4時45分許，前往彰化縣警察
局鹿港分局海埔派出所，對甲○○提起誹謗罪之告訴，並向承辦員
警指稱：甲○○曾使用手機傳送訊息給我，表示我曾販賣偽農藥給
農友，而我也有3、4位朋友，曾收到甲○○傳送不實誹謗的訊息，
內容大概也是說我賣偽農藥等語，而誣告甲○○涉犯誹謗罪嫌（甲○○所涉嫌之誹謗罪，業經檢察官為不起訴處分確定）。
    理  由
一、被告乙○○矢口否認有何誣告犯行，辯稱：告訴人甲○○確實有
    傳送簡訊給我，表示鈜洲公司販賣偽農藥，但簡訊已經被移
    除了，而我的3、4位朋友有打電話或傳簡訊跟我說，他們也
    有收到告訴人所傳送、關於鈜洲公司販賣偽農藥之訊息，我
    並沒有誣告告訴人等語。
二、本案爭點：
　㈠被告為鈜洲公司之負責人，而於犯罪事實欄所示之時間、地
    點，對告訴人提出誹謗告訴，並向員警指稱上情等節，為被
    告所不否認，且有該次之警詢筆錄附卷（見他字卷第85頁至
    第87頁）可以佐證，至為明確，而堪認定。
　㈡按刑法第169條第1項誣告罪之不法構成要件為：「意圖他人
    受刑事或懲戒處分，向該管公務員誣告者」，該條所稱之「
    誣告」，係指反於真實之事實而為申告之行為，亦即申告的
    內容為虛偽，且行為人故意虛構而言。
　㈢綜合被告上開辯解，本案的爭點在於：被告及其友人是否曾
    收到告訴人所傳送之上開訊息？該事實是否為被告故意虛構
    ？
三、經查：
　㈠告訴人於本院審理時證稱：我本身在教音樂，因為父親年紀
    大了，所以我就返家務農，在農民大學上課時，結識丙○○，
    後來於106年8、9月間，我跟丙○○合作，由丙○○提供鈜洲公
    司的產品進行耕作，但因為產品太貴，加上我有賣蚯蚓大便
    給鈜洲公司，雙方有一些糾紛，所以我跟丙○○就沒有再繼續
    合作；107年1月間的時候，我到農事所進行產品檢驗，恰好
    看到偽農藥的宣導單，才注意到鈜洲公司販售的產品有問題
    ，後來我於107年1月24日，前往調查局檢舉鈜洲公司販賣偽
    農藥，直到107年6、7月間的時候，經由農友才得知鈜洲公
    司於107年5月24日遭到搜索，而我提出檢舉之後，就一直保
    密，我沒有跟任何人提到這件事情，直到107年7月2日，我
    打電話給鈜洲公司，說他們販賣偽農藥給農友，不會良心不
    安嗎，後來我又於同年月4日，在與自己有關的農友社團，
    例如：青農、農民大學，PO鈜洲公司相關販賣偽農藥的訊息
    ，就我印象所及，這些訊息應該是同一時間複製、貼上的，
    除非農友有再進一步詢問，我才會個別進行回答；我並沒有
    在107年7月2日下午傳訊息給被告，在此之前也沒有跟丙○○
    提到這些事情等語明確（見本院卷第97頁至第112頁）。
　㈡本院認為，告訴人上開證詞可信之理由在於：
　⒈從卷內被告、鈜洲公司違反農藥管理法案件的起訴書、本院
    判決書看來，被告、鈜洲公司確實於107年5月24日遭法務部
    調查局雲林縣調查站偵辦，且經起訴、協商判決確定，告訴
    人為檢舉人，又與被告、丙○○之間有農用資材之交易、合作
    紛爭，為求國家偵查機關順利查獲，自應會有所保密，不會
    輕易對外透露，且因偵查不公開，告訴人未必會清楚知悉上
    開案件的偵辦進度，因此，告訴人所稱，其於107年7月2日
    致電到鈜洲公司之前，並未向被告、丙○○告知鈜洲公司涉嫌
    販賣偽農藥之訊息，應屬可信。
　⒉又告訴人曾於107年7月2日下午3時50分許，撥打電話至鈜洲
    公司，向公司員工陳姵岑質疑為何販賣偽農藥給農友之後（
    此部分，為被告坦承在案，亦可見他字卷第89頁至第90頁陳
    姵岑之警詢陳述筆錄），被告即於當日下午4時45分許，主
    動至警局對告訴人提出誹謗之告訴，時間僅相隔約1小時，
    若被告之前早就耳聞告訴人在外詆毀名譽，為了維護商譽，
    應該會採取必要的法律行動，被告卻在告訴人撥打上開電話
    之後，才立即報警處理，實有可疑之處，於此可以證明被告
    確實有可能因不滿告訴人前開舉動，而虛構事實，故意誣告
    告訴人涉嫌誹謗罪之犯罪動機。
　⒊告訴人所言，與下列農民大學LINE群組對話內容相符，可見
    告訴人是在107年7月2日之後，才對外PO文表示鈜洲公司出
    售違法之農用資材。
　㈢被告提出下列證據，並聲請傳喚證人丙○○到庭接受詰問，欲
    證明其辯解為真：
　⒈天和鮮物對話資料（天和鮮物收到檢舉鈜洲公司之訊息，要
    求被告說明）。
　⒉告訴人發給新北果菜市場有關偽農藥之訊息（新北果菜市場
    曾要求被告對此說明）。
　⒊Sheree Lin的電子郵件（該公司為販賣有機蔬菜的電商採購
    ，有人檢舉鈜洲公司的商品有農藥殘留，因而要求被告說明
    ）。
　⒋農民大學LINE群組對話（告訴人在該群組內，指稱鈜洲公司
    出售之農用資材涉嫌違法）。
　㈣然而：
　⒈天和鮮物之對話資料（見他字卷第71頁），日期為108年12月
    28日，在本案案發之後，與本案無關。
　⒉告訴人雖然曾經發給新北果菜市場有關偽農藥之訊息（見他
    字卷第73頁），但告訴人在該訊息中，並未指明是被告或鈜
    洲公司所為，且該訊息頁面，並無日期，難認與本案有關。
　⒊Sheree Lin的電子郵件（見他字卷第75頁），日期為109年1
    月3日，在本案案發之後，亦與本案無關。
　⒋被告所提出之農民大學LINE群組對話（見他字卷第77頁），
    並無告訴人PO文的時間，經告訴人補提全部LINE群組對話內
    容後（見他字卷第159頁至第175頁），可以得知此些PO文，
    是在107年7月4日，在本案案發之後，顯與本案無關。
　⒌證人丙○○雖然於本院審理時證稱：我在農民大學、青農的LIN
    E群組，有看到告訴人PO文，表示鈜洲公司出售的農用資材
    違法，因為文中有提到我，所以我就趕快截圖存證，並且傳
    送給被告，但我在106年間跟告訴人合作的時候，告訴人有
    跟我說，鈜洲公司的農用資材是違法的，我也有將這件事情
    轉知被告，但被告表示鈜洲公司的產品，都是有登記字號的
    等語明確（見本院卷第85頁至第96頁），但農民大學、青農
    的LINE群組，都是在本案案發之後，已如前述，無法作為有
    利於被告之認定，而丙○○雖然證稱告訴人曾在106年間告知
    鈜洲公司出售的農用資材違法等情，但此為丙○○單一證述，
    並無任何證據佐證其所言可能屬實，且經告訴人與丙○○當庭
    對質，告訴人予以否認，本院認為，告訴人是在107年1月24
    日提出檢舉，距離丙○○所稱之告訴人告知農用資材涉嫌違法
    的時間（106年8、9月間），已有相當之時間差距，在告訴
    人與丙○○、被告農業合作時，他們之間已經產生爭執，若告
    訴人在檢舉之前先知會丙○○，恐怕會使消息走漏，增加查緝
    困難，難認丙○○所言屬實，且被告在對告訴人提起誹謗告訴
    時，並未提及丙○○，而是表示：「我有3、4位朋友也有收到
    甲○○不實誹謗的訊息」等語，被告從該案提出告訴（107年7
    月2日）迄今，也只有提出1位朋友丙○○，與上開提告之內容
    差異甚大，難認被告辯解可能屬實。
　⒍綜上，被告之辯解與卷內事證不合，無法採信。
　㈤辯護人之辯護意旨不予採信之理由：
　⒈辯護人認為，從卷內被告所提供的訊息資料看來，告訴人曾
    於下午1時56分，移除訊息（見他字卷第91頁），可見告訴
    人曾經傳送訊息給被告，但遭告訴人移除，導致被告無法提
    供等情，但該訊息之內容、傳送時間、移除的日期為何，已
    經無法查考，無從作為有利於被告之認定。
　⒉辯護人又認為，檢察官無法證明「告訴人未曾傳送販賣偽農
    藥之訊息給被告」、「被告所稱有3、4位朋友收到告訴人不
    實誹謗訊息為故意虛構」等情，然而，檢察官對於被告涉嫌
    之犯罪事實，應負舉證責任（刑事訴訟法第161條第1項參照
    ），但有利於被告的事實或證據，可能只有被告知悉，若要
    求檢察官就全部犯罪事實、被告的辯解不實在，都負擔舉證
    責任，無異加重檢察官舉證責任之負擔，在現實上，也不可
    能要求檢察官就只有被告知悉、不存在的事實舉證，因此，
    雖然被告受無罪推定之保護，但就部分例外情況，仍應由被
    告負擔相對應的舉證義務，證明程度，只要讓本院合理相信
    其所言可能為真即可，無庸達到確信的心證。換言之，如果
    檢察官提出的證據，已適足以要求被告作出解釋（達「表面
    證據」之程度），且該解釋是被告有能力提供，但卻未提供
    者，則法院依一般生活經驗而推論被告犯行，即不違反無罪
    推定原則。對此，檢察官已經提出上開證據資料，足以證明
    被告確實故意虛構告訴人在外誹謗其名譽之事實（表面證據
    ），而被告迄今並無法提出其上開辯解可能屬實之證據，因
    此，辯護人上開辯護意旨，容待商榷。
　⒊辯護人另認為，被告僅空言表示告訴人涉嫌誹謗，並未具體
    指稱訊息的明確內容，充其量只是無的放矢、空言白話，無
    從判斷有無虛構，自不會讓告訴人受到刑事訴追之風險等節
    ，且援引最高法院107年度台上字第1853號判決、104年度台
    上字第797號判決、101年度台上字第6239號判決為依據，然
    而：
　⑴基於相同案件、相同處理之司法權本質，本院在援引相關最
    高法院判決先例時，不能忽視該判決先例所涉及之基礎事實
    ，只有基礎事實同一（或相類似），才能比附援引。上開判
    決基礎事實如下：
　①最高法院107年度台上字第1853號判決之基礎事實為：行為人
    雖然對被害人提出告訴，但已逾告訴期間，欠缺追訴條件，
    檢察官依法應為不起訴處分。
　②最高法院104年度台上字第797號判決之基礎事實同上開判決
    ，都是涉及欠缺訴追條件之誣告行為。
　③最高法院101年度台上字第6239號判決之基礎事實為：行為人
    對追訴權時效已完成之犯罪事實而為誣告。
　⑵上開案件最後都是無罪判決確定，而最高法院認為行為人不
    構成誣告罪的理由，在於：訴訟條件欠缺，即便行為人誣告
    ，被害人完全不會有受到刑事追訴、處罰之風險。以本案而
    言，被告指稱告訴人於107年7月間，對外散佈不實的誹謗言
    論，並未逾告訴期間，亦無任何訴訟條件欠缺之情形，因此
    ，本案與上開最高法院涉及之基礎事實不同，亦欠缺類似性
    ，自無法予以援用。
　⑶此外，本院認為，最高法院所為上開限制，無非是基於「無
    法益侵害之風險或實害，即無刑罰」的基礎刑法理論，而誣
    告罪除可能造成被害人受到有罪判決之誣陷外，追訴本身，
    就是一種基本權的侵害（這裡可以參考司法院大法官釋字第
    791號，通姦違憲案之解釋），除非誣告之內容，具有重大
    、明顯的風險（讓被害人受到刑事處罰的風險）欠缺，例如
    ：追訴條件明顯欠缺，或申告內容之完全與構成要件無關（
    如誣指被害人涉及過失毀損，而提出毀損告訴），否則都不
    能以上開理由，排除刑罰，畢竟是否涉及犯罪，都需要進行
    相關的刑事偵（調）查，程序本身就是法益侵害。據此，本
    案被告誣告之內容，並無上開明顯、重大的風險欠缺，自應
    成立誣告罪，辯護人上開辯護意旨，容有誤會。
　㈥從而，本案事證明確，應依法論科。　
四、論罪科刑：
  ㈠核被告所為，係犯刑法第169條第1項之誣告罪。
　㈡爰審酌被告不滿告訴人致電至鈜洲公司，向鈜洲公司之員工
    指稱其涉嫌販賣偽農藥、肥料給農民，竟對告訴人提出誣告
    之告訴，誣指告訴人在外散佈鈜洲公司涉嫌販賣偽農藥之消
    息，可能會使無辜的告訴人受到刑事處罰危害司法正義，且
    已使國家偵查機關耗費資源進行犯罪偵查，告訴人必須忍受
    一連串訴訟程序的折磨與煎熬，實有可議之處，本院另考量
    被告於犯罪後否認犯行，此雖屬憲法訴訟防禦權之行使，不
    應單以此作為加重量刑之理由，但此與其他相類似、已經坦
    承全部犯行的被告相較，自應在量刑予以充分評價，如此方
    符平等原則，被告之前並無任何誣告之前科，其於本院審理
    時自述：我的學歷是國中畢業，目前經營多家公司，經濟狀
    況不錯，小孩都已經成年，在我經營的公司上班，我現在與
    妻子、小孩及孫子同住，可以負擔全部家計；我跟告訴人之
    間的債務還沒有解決，他不敢來法院告我，可能是因為他自
    己違反在先，我跟告訴人買肥料，反而造成我的損害，所以
    我才會提起民事訴訟，告訴人如果要討債，應該要循正當途
    徑，不應該打電話騷擾我，說我販賣偽農藥等語之教育程度
    、家庭生活與經濟狀況，被告於案發後，並未與告訴人達成
    和解，難認其於犯罪後積極彌補損害，告訴人於本院審理時
    表示：我之所以會提出誣告之告訴，是因為我是對事不對人
    ，但被告卻是對人不對事，他提出許多莫須有的事情針對我
    ，家裡時常接到法院寄來的傳票，我父親很擔心萬一被告告
    贏了，該怎麼辦，一家這麼大間的公司，竟然欺負農民，我
    不會為了錢，希望本案依法判決，從重量刑，後續我還會提
    出相關的訴訟；我與被告之間有債務糾紛，我也有打電話向
    被告索討，也有跟鈜洲公司的員工以LINE聯絡催討債務事宜
    等語之意見，辯護人認為，若本案認定有罪，請考量被告與
    告訴人之間有債務糾紛，告訴人曾多次以電話、LINE索討債
    務，請從輕量刑等語，公訴人於本院審理時對於量刑並無意
    見等一切情狀，量處如主文所示之刑。
據上論斷，應依刑事訴訟法第299條第1項前段，判決如主文。
本案經檢察官劉彥君提起公訴，檢察官陳昭蓉到庭執行職務。
中　　華　　民　　國　　110 　年　　5 　　月　　31　　日
                  刑事第五庭  審判長法  官  周淡怡
                                    法  官  李淑惠
                                    法  官  陳德池
以上正本證明與原本無異。
如不服本判決，應於收受判決後20日內向本院提出上訴書狀，並
應敘述具體理由。其未敘述上訴理由者，應於上訴期間屆滿後20
日內向本院補提理由書（均須按他造當事人之人數附繕本）「切
勿逕送上級法院」。
告訴人或被害人對於判決如有不服具備理由請求檢察官上訴者，
其上訴期間之計算係以檢察官收受判決正本之日期為準。
中　　華　　民　　國　　110 　年　　5 　　月　　31　　日
                                    書記官  陳孟君

附錄論罪科刑法條全文：
中華民國刑法第169條
意圖他人受刑事或懲戒處分，向該管公務員誣告者，處7年以下
有期徒刑。
意圖他人受刑事或懲戒處分，而偽造、變造證據，或使用偽造、
變造之證據者，亦同。